臺灣臺北地方法院刑事判決　　　　　　　 93年度易字第613號
公　訴　人　臺灣臺北地方法院檢察署檢察官
被　　　告　乙○○
　　　　　　　　　　　二四號
　　　　　　　　　　　三樓之一.
選任辯護人　郭登富律師
　　　　　　張秀瑜律師
　　　　　　陳勇成律師
上列被告因詐欺等案件，經檢察官提起公訴（91年度偵字第
19911號），本院判決如下：
    主  文
乙○○共同連續意圖為自己不法之所有，以詐術使人將本人之物
交付，處有期徒刑壹年拾月。
    事  實
一、乙○○曾任臺灣彰化地方法院書記官，並支援臺灣彰化地方
    法院總務科辦理營繕工程業務，迄88年10月間離職，嗣於89
    年3月間，與丁○○（嗣通緝到案另結）基於概括之犯意聯
    絡，先後多次，連續共同意圖為自己不法所有，先由丁○○
    帶同不知情之建師戊○○（業經本院另為判決無罪）出面與
    柏輝工程有限公司（下稱「柏輝公司」）負責人丙○○接洽
    ，向丙○○詐稱，司法院內有1龐大集團，層級很高，而丁○○、乙○○2人可以代表該集團來處理有關工程對外發包
    之事，該集團內包括司法體系內第3號人物等語，以及只要
    與該集團合作，就以取得承攬包括司法院第二辦公大廈在內
    之全國各法院工程資格，但每標得1項工程需支付工程款百
    分之8，以為該集團之酬勞等語，使丙○○陷於錯誤，留下
    電話號碼予丁○○，以為聯繫。89年3月23日，丁○○主動
    與丙○○聯絡，約在臺北市○○○路○段某址咖啡廳見面，
    請丙○○前往臺灣士林地方法院購買2份該法院內湖辦公大
    樓暨法官職務宿舍新建水電工程投標單，並要求丙○○先支
    付前金新臺幣（下同）130萬元，尾款則依工程款百分之8計
    算，扣減上開130萬元，而於得標後3日，再行支付。丙○○
    同意後，立即電請其妻許琴文提領現金130萬元，在臺北銀
    行南港分行等候，丙○○及丁○○前往與許琴文會合後，丙○○將其中現金65萬元直接交付丁○○，65萬元則依丁○○
    指示匯入乙○○合作金庫員林支庫之0000000000000號帳戶
    內。丙○○再於89年4月6日與丁○○簽訂委託書，約定由丁○○代丙○○處理臺灣士林地法院內湖辦公大樓暨法官職務
    宿舍新建水電工程之相關事宜。丙○○依丁○○要求，前往
    臺灣士林地方法院購買2份投標單後，依其中內容計算出可
    以獲得合理利潤之投標金額1億3千萬元，惟丁○○向丙○○
    佯稱其所獲取之臺灣士林地方法院內部消息，告知丙○○需
    以1億1千萬元以下金額投標才能得標，丙○○對丁○○說法
    產生質疑，丁○○仍向丙○○詐稱其所指之司法院內部消息
    來源，包括現任臺灣彰化地方法院書記官乙○○及臺灣高等
    法院營繕股股長林祺北，丙○○另質疑，有關乙○○既僅為
    臺灣彰化地方法院書記官，何以能夠協助得標等節，丁○○
    乃再謊稱乙○○已調至臺灣高等法院服務，在林祺北身邊幫
    忙，是屬於司法院「編制外體制內」的人，所以丙○○無法
    查到乙○○之任職資料。丙○○再質疑，如以低價搶之方式
    得標，並不需任何協助，丁○○即向丙○○誆稱，一旦丙○○低價搶標到手，該集團日後可以協助丙○○變更設計，追
    加預算，使丙○○誤信其說詞，以9千4百75萬元之投標金額
    填寫投標單。迄89年4月26日16時許，丙○○前往臺灣士林
    地方法院旁某址咖啡廳與丁○○、乙○○見面，丁○○及陳
    瑞2人再三向丙○○保證，以9千4百75萬元投標絕不會錯，
    日後會將底價調低到讓丙○○不需繳交差額保證金，且順利
    得標。丁○○、乙○○另向丙○○索取1份蓋妥柏輝工程有
    限公司印章之空白投標單，向丙○○詐稱投標截止後，如發
    現9千4百75萬元投標金額確實過低，會在該份空白投標單上
    填寫適當金額，再與原來之投標單抽換，丙○○乃以9千4百
    75萬元投標金額投標。89年4月27日10時許，前開工程開標
    ，柏輝工程有限公司不但係18個有效標中之最低標，且竟低
    於底價百分之80，僅達平均標價百分之59，及次低標之百分
    之81，故於當日即遭宣布保留決標，迄89年5月2日15時30分
    許，臺灣士林地方法院開會決定，認為柏輝工程有限公司投
    標價格顯然不合理而有降低品質之虞，再以丙○○亦拒絕繳
    交逾4千萬元之差額保證金，乃不予決標，丙○○始知被騙
    。丙○○旋要求乙○○、丁○○返還130萬元，惟乙○○、
    丁○○猶未後悔，仍虛與委蛇向丙○○詐稱將協助丙○○取
    得司法第二辦公大廈水電工程等語。
二、乙○○、丁○○復基於前揭詐欺之概括故意，於臺灣士林地
    方法院內湖辦公大樓暨法官職務宿舍新建水電工程開標前即
    89年4月12日，再向丙○○佯稱臺灣花蓮地方法院、臺灣臺
    東地方法院、福建金門地方法院、臺灣宜蘭地方法院均將進
    行營繕改建工程，邀丙○○集資選擇建築師合作，再買通各
    法院評選委員，將有利於日後得標各該法院工程，丙○○亦
    陷於錯誤，於同日簽發票號AA0000000號，付款人為華泰商
    業銀行南港分行，面額70萬元支票1紙，交付丁○○，嗣經
    丁○○之女友邱雪惠自中國農民銀行臺北分行00000000000
    號帳戶提示兌現。
三、乙○○、丁○○另基於同前詐欺之概括犯意聯絡，自戊○○
    處得知戊○○有一友人同業即魏建名建築師負責臺灣臺南地
    方法院職務宿新建工程之設計監造，乃要求不知情之戊○○
    出面設法向魏建名索取得工程水電工程估價預算書等之資料
    ，戊○○取得「臺灣臺南地方法院法官職務宿舍新建工程委
    託規劃、設計、監造契約書」部分之磁片存檔後，交予丁○○。89年3月間某日，丁○○經他山石業有限公司董事長楊
    榮兒及總經理李政陽介紹，在桃園縣中壢市某工廠內，與尚
    洋水電工程股份有限公司負責人甲○○見面，丁○○先向甲○○出示上開「臺灣臺南地方法院法官職務宿舍新建工程委
    託規劃、設計、監造契約書」部分之磁片存檔內容之水電工
    程藍圖，再向甲○○詐稱該案有司法院長官主導，可以百分
    之百拿到該工程等說詞，以取信甲○○，要求甲○○於順利
    得標後，必須先支付得標總價百分之6，作為丁○○等人協
    助得標之代價，且須先行支付前金150萬元，尾款則須於得
    標後3日內補足，甲○○受騙後表示同意。嗣丁○○、戊○○、甲○○、楊榮兒、李政陽等人相約於89年4月2日，在他
    山石業有限公司位於臺北縣八里鄉之博藍石材場見面，甲○○誤信其詐術，陷於錯誤，即開立面額150萬元之支票交予
    楊榮兒，向楊榮兒調借票號KB0000000號、KB0000000號共2
    紙支票，面額分別為30萬元、120萬元，並交付丁○○，丁○○即當場與甲○○簽立委託協議書，內容敘及尚洋水電工
    程股份有限公司委託丁○○為臺灣臺南地方法院宿舍新建水
    電工程顧問，並支付150萬元費用與丁○○用於協助尚洋水
    電工程股份有限公司取得該工程，並於取得工程後，須補足
    得標工程款百分之6款項與丁○○。嗣乙○○則為免事發，
    向甲○○表示臺灣臺南地方法院職務宿舍新建工程部分已有
    變化，請求甲○○改為投標司法院第二辦公大廈水電工程，
    並佯稱乙○○將會透過司法院以綁資格標之方式協助甲○○
    。惟甲○○發覺尚洋水電工程股份有限公司並不符合司法院
    第二辦公大廈水電工程所要求廠須具備資本額5千萬元以上
    ，且須有水電、空調實績證明等條件，乃向乙○○、丁○○
    索回已支付之前開150萬元，毫無所獲，甲○○始知受騙。
四、案經柏輝工程有限公司、尚洋水電工程股份有限公司訴由臺
    灣士地方法院檢察署呈請臺灣高等法院檢察署檢察長核移，
    及法務部調查局臺北市調查處移送臺灣臺北地方法院檢察署
    檢察官偵查起訴。
    理  由
一、訊據被告乙○○矢口否認有何前開公訴意旨所指之詐欺犯行
    ，辯稱並未參與公訴意旨所指犯罪事實欄第二、三部分之犯
    罪事實，丙○○及許琴文所指訴之內容，那是丁○○跟他談
    的，我不知道，且應該沒有特意要去妨害司法信譽的問題等
    語。其選任辯護人則以，被告並非本件當中的行為人，甚至
    被告對於丁○○所談內容並不清楚，真正的行為人應該是丁○○而不是被告，另針對被告拿到的款項65萬元，依證人稱
    65萬元是被告丁○○指示，並不是乙○○指示的，告訴人是
    否要投標，及是否要繳保證金，告訴人仍保有自由意志，被
    告並沒有施行詐術行為，本件被告有與告訴人談和解，但是
    被告有困難，所以沒有達成和解，且被告確實有拿10萬元給
    告訴人，屬於民事問題等語，以為辯護。
二、茲就本案所引用偵查筆錄證據能力之證據論述如下：　按被
    告以外之人，於審判外所為之陳述，除有特別規定外，不得
    為證據，刑事訴訟法第159條定有明文。又被告以外之人於
    偵查中向檢察官所為之陳述，除顯有不可信之情況外，得為
    證據。又證人依法應具結而未具結者，其證言不得作為證據
    ，刑事訴訟法第159條之1第2項、第158條之3分別定有明文
    ；告訴人丙○○、甲○○，及證人許琴文、楊榮兒、李政陽
    等人，均為被告以外之人，分別於檢察官偵查時之證述，各
    均經過具結，由製作筆錄外部情況觀之，並無顯不可信之情
    況，具有證據能力。
三、經查：（一）證人丙○○於檢察官查中證稱，89年3月間，1
    個朋友說戊○○告訴他有1群朋友，就是和臺灣高等法院的
    人很熟，可以疏通，後來丁○○主要說他代表1群人，他是
    這群人對外聯絡的窗口，說這號人物是司法院第3號，很有
    辦法，要求成功介紹要付工程款百分之8，丁○○告訴我要
    以1 億1千萬以下金額才能得標，我很質疑，他說他內部的
    人乙○○及林棋北很確定資訊，是編制內的人，而且說他可
    以幫我1個月內追加變更計畫，後來他帶乙○○、蘇金龍介
    紹我認識，我則以9千4百元萬投標，我一直質疑，丁○○叫
    我再去買1張標單，我有告訴他們我無力繳差額保證金，他
    們說會把底價調低成不用繳，後來差距很大，我要繳4千多
    萬元，丁○○說不知是否乙○○聯絡出問題，我要他們還
    130萬元，乙○○又出面說服我，說林棋北跟他說因我的投
    標和預算差太多，他們又拿二辦設計圖說服我，一共付200
    萬元，130萬元他們說如我標到二辦可以扣，如果沒有，等
    他們拿他山（公司）佣金會還，說拿的已花光無法還，89年
    6 、7月份透過丁○○、乙○○2人介紹，有1次在八里他山
    公司大家同意拿70萬元作資金共350萬元，這70萬元我是開
    票給丁○○等語（見丙○○91年10月30日偵訊筆錄，附在臺
    灣臺北地方法院檢察署91年度偵字第19911號卷第12至15 頁
    ），丙○○又稱，89年3月間，丁○○帶乙○○稱認識法院
    承辦同仁保證可以標到工程，許琴文所經手200萬元其中65
    萬元是匯至乙○○戶頭，現金65萬元直接交丁○○，70 萬
    元是開公司票給丁○○，提示者為邱雪惠等語（見丙○○90
    年12月7日偵訊筆錄，附在臺灣臺北地方法院檢察署90年度
    他字第5316號卷第8、9頁），及丁○○說乙○○是書記官有
    辦法運作等語（見丙○○91年1月4日偵訊筆錄，附在臺灣臺
    北地方法院檢察署90年度他字第5316號卷第17頁），核與許
    琴文於檢察官偵查中證稱，丁○○當時來我們公司向老闆丙○○保證他關係良好，一定可以標到，我們已付200萬元等
    語（見許琴文90年12月7日偵訊筆錄，附在臺灣臺北地方法
    院檢察署90年度他字第5316號卷第8、9頁），彼此互核相符
    。（二）而告訴人甲○○則於檢察官偵查中訴稱，商談承包
    是都是丁○○，與戊○○無關，簽協議書見過一次，第二次
    是某日傍晚在他山公司，交150萬元事簽協議書同一天，都
    是在89年4月2日，地點是八里鄉他山公司，我給丁○○銀行
    現金支票錢已領走，丁○○開本票交我作擔保，中壢的他山
    公司，我簽約地在八里他山公司，我記得簽約時交付支票在
    中壢的他山公司，丁○○拿圖給我看，說有標單預算單，都
    存在磁片內，他說他有認識的人在司法院工作，可以從中操
    縱要幫我標，150萬元就是我給他的佣金，但他沒有去標，
    在場有他山公司董事長楊榮兒、李政揚經理，我跟楊榮兒比
    較熟，當時楊榮兒說這不會有問題等語（見甲○○91年8 月
    13日偵訊筆錄，附在臺灣士林地方法院檢察署90年度偵字第
    9638號卷第41至45頁），均可佐證被告與丁○○、乙○○2
    人共同施行之詐術，甲○○又稱，丁○○說他會在投標封箱
    內作手腳，他要工程款百分之6，而且要求先付150萬元，第
    2次見面他拿委託書給我，另外有提5月20會開標，第3次是
    89年4月12日，因為當天我開票給他，150萬元是李政陽先開
    票給丁○○，我開支票含利息154萬元給李政陽，被告戊○○有拿1磁片裡面是臺南高分院的預算價，因為丁○○叫我
    不要投標臺南高分院，我向他要回150萬元，乙○○才說可
    以轉到二辦，丁○○說乙○○是書記官有辦法運作等語（見
    甲○○91年11月8日偵訊筆錄，附在臺灣臺北地方法院檢察
    署91年度偵字第19911號偵查卷宗第20至23頁）。（三）至
    於證人楊榮兒則於偵查中陳稱，係丁○○對我說有人標到工
    程，問我要不要作，依慣例意思是要拿佣金，我答應他，有
    一次他拿圖樣給我們估價，他又告訴我們德昌公司得標要求
    我拿出1千2百萬元由他去打點，後來得知二辦工程價，認為
    1 千2百萬元划算，後陸續支付500萬元、700萬元，我們公
    司89年6、7月進駐工地到10月撤出工地，11月間德昌（公司
    ）請我們退出工程，乙○○說可以幫我與德昌（公司）簽約
    ，500萬元有匯到乙○○戶頭也有領現金，是戴美珠領給他
    ，丁○○在銀行當場交給乙○○，1千2百萬元我是對丁○○
    ，至於他交給誰我不管，乙○○自稱司法官下來，他說他可
    以取得我與德昌公司簽約，他跟我提到跟司法院關係很好，
    全國各地法院他都知道，不過這也不是他第一次這樣講等語
    （見楊榮兒91年5月27日偵訊筆錄，附在臺灣臺北地方法院
    檢察署91年度偵字第7541號卷第114、115頁），綜合上開證
    人所指陳內容，可以認定，乙○○在外一再向他人誇稱在司
    法界關係如何良好云云，以博取他人信任等事實，確有其事
    ，並非僅經丁○○之轉述或暗示而已。（四）且楊榮兒另於
    偵查中陳稱，共支付1千萬元左右，丁○○、乙○○兩人都
    有向我拿，丁○○說他會運作讓得標廠商把石材部分交給他
    山公司，如果成功要1千2百元萬佣金，我有答應，我確定丁○○從中牽線，開標1週後我與丁○○、乙○○在西華見面
    ，丁○○說是他朋友住彰化，以前在司法院上班，我們談好
    如我可以3億8千萬元得標，我願付1千2百萬元佣金，隔天在
    亞太飯店見面，黃政勇同意把石材交他山公司作，當時沒提
    佣金，89年5月中我和德昌（公司）簽協議書那幾天我付了
    五百萬元，是戴美珠去拿，後來乙○○告訴我他缺錢，希望
    我先付，他說法院他很熟，將來法院有工程他會透露給我，
    講了1些承辦人名字所以89年6月陸續付錢給乙○○、丁○○
    ，丁○○說名單是真的等語，李政陽則證稱，丁○○有跟我
    說乙○○有辦法進法院換標單等語（見證人楊榮兒、李政陽
    91 年6月28日偵訊筆錄，見臺灣臺北地方法院檢察署91年度
    偵字第7541號卷第172至174頁），均足認定不論施用詐術、
    取得款項之人，均係乙○○、丁○○無訛。（五）此外，犯
    罪事實欄第一、項部分，尚有臺北銀行入戶電匯回條影本，
    被告乙○○合作金庫自89年1月至90年4月之交易明細表，臺
    灣士林地方法院91年5月17日（91）士院儀總字第17360 號
    函暨附件該院內湖辦公大樓暨法官職務宿舍新建水電工程開
    標、決標會議紀錄，同案被告丁○○所簽署交予柏輝工程有
    限公司確認已於89年3月23日收取130萬元之委託書等可憑，
    犯罪事實欄第二、項部分則有支票影本，空白協議書等可證
    ，犯罪事實欄第三、項部分另有臺灣臺南地方法院法官職務
    宿舍興建工程相關資料及磁碟片，臺灣臺南地方法院91年12
    月19日（91）南院鵬總字第72645號函暨附件該院法官職務
    宿舍興建工程說明及相關文件、92年1月20日（92 ）南院鵬
    總字第4541號函暨附件該院法官職務宿舍興建工程委託規劃
    、設計、監造契約書影本、92年1月22日（92）南院鵬總字
    第5274號函，同案被告丁○○與告訴人甲○○所簽署，而由
    戊○○擔任見證人之臺灣高等法院臺南分院及臺灣臺南地方
    法院宿舍新建水電工程委託協議書等可證。本件被告與丁○○共同詐欺犯行，事證明確，可以認定，應予依法論科。
四、查被告行為後，刑法業於94年2月2日修正公布，95年7月1日
    施行，依修正後刑法第2條第1項規定，行為後法律有變更者
    ，適用行為時之法律，但行為後之法律有利於行為人者，適
    用最有利於行為人之法律。此條規定係規範行為後法律變更
    所生新舊法律比較適用之準據法，本身尚無新舊法比較之問
    題，於新法施行後，應一律適用新法第2條第1項之規定，為
    「從舊從輕」之比較。按依刑法第339條第1項詐欺取財罪規
    定，法定刑為5年以下有期徒刑、拘役或科或併科銀元1千元
    以下罰金，依修正後之刑法第33條第5款：「主刑之種類如
    下：五、罰金：新臺幣1千元以上，以百元計算之」之規定
    ，所得科處之罰金刑最低為新臺幣1千元；然依被告行為時
    之刑法第33條第5款規定之罰金最低額銀元1元計算，該罪之
    罰金刑最低額僅為新臺幣3元，比較上述修正前、後之刑罰
    法律，自以被告修正施行前即行為時關於科或併科處罰金刑
    之法律較有利於被告；且修正後之刑法刪除第56條關於連續
    犯之規定，本件被告所犯多次詐欺取財犯行之連續犯關係，
    依修正前即行為時之規定，應以一罪論，而修正後之刑法既
    已刪除連續犯之規定，則所犯上述各罪應依數罪併罰之規定
    分論併罰，比較新舊法之規定，修正後之規定並非較有利於
    被告，依刑法第2條第1項前段之規定，以適用行為時之法律
    有利被告，綜上所述，應依修正前刑法論罪，故核被告與丁○○所為，係犯刑法第339條第1項詐欺取財罪，被告與丁○○間有犯意聯絡及行為分擔，皆為共同正犯，且其先後多次
    共同犯行，時間緊接，以同一方式反覆為之，所為係犯罪構
    成要件相同之罪，顯係基於概括犯意為之，皆為連續犯，應
    以1罪論，均依法加重其刑，爰審酌被告所得金額非輕，對
    於被害人之損害，未曾補償，犯罪後迄未坦承犯行，尚難認
    有悔意，且被告憑藉其曾任職司法機關之經驗，向外誆騙財
    物，對於司法信譽傷害甚鉅等一切情狀，量處如主文所示之
    刑，以示懲儆。
據上論斷，應依刑事訴訟法第299條第1項前段、修正後刑法第2
條第1項前段、修正前刑法第28條、第56條、刑法第339條第1項
、刑法施行法第1 條之1 ，判決如主文。
本案經檢察官江貞諭到庭執行職務。
中　　華　　民　　國　　96　　年　　3　　月　　9　　日
　　　　　　　　　刑事第五庭　審判長法　官    黃程暉
                                    法　官    李宜娟
                                    法　官    高偉文
以上正本證明與原本無異。
如不服本判決，應於判決送達後10日內向本院提出上訴狀（應抄
附繕本）。告訴人或被害人如對於本判決不服者，應具備理由請
求檢察官上訴，其上訴期間之計算係以檢察官收受判決正本之日
期為準。
　　　　　　　　　　　　　　　　　　書記官　  彭雅慧
中　　華　　民　　國　　96　　年　　3　　月　  13 　日
附錄本案論罪科刑法條全文
中華民國刑法第339條
（普通詐欺罪）
意圖為自己或第三人不法之所有，以詐術使人將本人或第三人之
物交付者
，處 5 年以下有期徒刑、拘役或科或併科 1 千元以下罰金。
以前項方法得財產上不法之利益或使第三人得之者，亦同。
前二項之未遂犯罰之。
